【裁判字號】    98,台上,5848
【裁判日期】    981008
【裁判案由】    殺人
【裁判全文】
最高法院刑事判決            九十八年度台上字第五八四八號
上  訴  人  甲○○
選任辯護人  劉  喜律師
            王炳輝律師
上  訴  人  丙○○
選任辯護人  常照倫律師
上  訴  人  乙○○
            丁○○
上列上訴人等因殺人案件，不服台灣高等法院台中分院中華民國
九十八年六月二十三日第二審更審判決（九十七年度上重更(二)字
第五九號，起訴案號：台灣台中地方法院檢察署九十五年度偵字
第一六六三九、二０四八七、二０九０七、二六六五九號），提
起上訴，本院判決如下：
    主    文
原判決撤銷，發回台灣高等法院台中分院。
    理    由
本件原判決撤銷第一審關於上訴人丁○○共同殺人及上訴人甲○
○、乙○○、丙○○部分科刑之判決，經比較刑法之新舊規定後
，改判依想像競合犯、行為時即修正前刑法連續犯、牽連犯規定
從一重仍均論處甲○○、乙○○、丙○○、丁○○共同殺人罪刑
（丁○○處有期徒刑十五年，其餘三人均判處無期徒刑）。固非
無見。
惟查：(一)原判決於事實欄一、認定甲○○因與蔡佳璋均係從事營
造業，皆有參與投標公共工程，彼此經常處於競爭關係。甲○○
因營造業務上所生之嫌隙，對於蔡佳璋甚為不滿，遂於民國九十
五年五月下旬，數次邀集乙○○、丙○○、丁○○至台中市○○
路○段三六號「味覺禪風」餐廳共同謀議，達成由甲○○出資購
買下手殺害蔡佳璋之槍枝及子彈，由乙○○、丙○○、丁○○執
行槍殺蔡佳璋之共同犯意聯絡，甲○○並應允如將蔡佳璋殺死，
將給付乙○○、丙○○、丁○○等人新台幣（下同）三百萬元之
代價及部分工程利益等情。依此，上訴人等四人係於九十五年五
月下旬，始達成購買槍、彈以槍殺蔡佳璋之謀議。然原判決於事
實欄四、又認定甲○○為求下手殺害蔡佳璋之目的得以實現，先
於九十五年四月下旬某日，偕同乙○○至台中縣清水鎮○○路五
０五之一六號升鴻營造有限公司（下稱升鴻公司）所在地旁，查
看現場；復於同年五月上旬某日，再夥同乙○○、丙○○至升鴻
公司附近查看現場，甲○○並指示乙○○，須避免遭升鴻公司所
裝設之監視錄影設備錄下等語；繼於同年月中旬某日，再夥同乙
○○、丙○○、丁○○至升鴻公司旁查看現場；另帶同乙○○、
丁○○至台中縣清水鎮甲南橋下勘查事後逃亡路線。甲○○且為
便於作案聯絡，避免作案情節遭通訊監察單位發現起見，又出資
至台中市○○路之清峰通訊行，購買僅供由甲○○、乙○○通話
聯絡用之行動電話二支及申辦不詳門號之行動電話門號二個等情
。則上訴人等四人既於九十五年四月下旬、五月上旬、中旬，先
後已前往蔡佳璋任職之升鴻公司附近勘查作案現場及案發後逃脫
路線，並由甲○○購買行動電話，俾供渠與乙○○於其後殺人犯
罪之通聯使用，似徵渠等應於當時已有殺人之共同謀議，此與原
判決事實認定上訴人等四人係於九十五年五月下旬始達成購買槍
、彈殺害蔡佳璋之謀議乙節，前後矛盾，自屬判決違背法令。且
原判決於理由內係以丁○○於警詢供稱案發前約一星期許（即九
十五年五月二十三日）左右，甲○○約「阿文（乙○○之綽號）
」，「阿文」再以0000000000號電話與伊聯繫，表示
甲○○要約其等至「味覺禪風餐廳」，商討有關要槍殺一個人之
事，渠等三人到達後，劉某告訴伊，此次計畫原本要由「阿文」
、「阿龍（丙○○之綽號）」執行，因這段期間找不到「阿龍」
，故希望伊幫忙，並言明事成之後將付渠等三百萬元等語，因認
丁○○應係於九十五年五月下旬，始經由乙○○之邀約，與甲○
○見面，經劉某之提議，參與本件槍殺蔡佳璋之謀議（見原判決
第三十七、三十八頁）。此亦與原判決事實欄四、所載認定甲○
○於九十五年五月中旬某日，即夥同乙○○、丙○○、丁○○前
往升鴻公司旁查看作案現場，並同往台中縣清水鎮甲南橋下勘查
事後脫逃路線及帶同渠等至台中市○○路「清峰通訊行」購買供
殺人犯罪連絡使用之行動電話等情，兩相歧異，而有判決理由矛
盾之違誤。(二)被告以外之人於檢察事務官、司法警察（官）調查
時所為之陳述，屬傳聞證據，依刑事訴訟法第一百五十九條規定
，本無證據能力，必具備「有較可信之特別情況（即可信性）」
及「證明犯罪事實存否所必要（即必要性）」二要件，始例外得
適用同法第一百五十九條之二規定，認有證據能力。所謂「具有
較可信之特別情況」，應係指該被告以外之人於檢察事務官、司
法警察（官）調查中所為之陳述，與審判中不符，而其先前之陳
述，從客觀上之環境或條件等情況加以觀察，有足以取代審判中
經反對詰問之可信性保證者而言。另該「證明犯罪事實存否所必
要」要件，必須該審判外陳述，為證明犯罪之待證事實存在或不
存在所不可或缺，二者兼備，始足當之。則此「必要性」要件，
既必須達不可或缺之程度，自係指就具體個案案情及相關卷證判
斷，為發現實質真實目的，認為除該項審判外之陳述外，已無從
再就同一供述者，取得與其上開審判外陳述之相同供述內容，倘
以其他證據代替，亦無從達到同一目的之情形而言。原判決於理
由內係以共同被告丙○○、丁○○警詢之審判外陳述，或與審判
中所述不符，或係未經當事人提問而無從為完整之陳述，經審酌
渠等警詢所供對於如何參與本案均詳實陳述而違反自己利益，就
通常情形，其虛偽之可能性偏低，因認其可信之程度較高，應具
備「可信性」要件（見原判決第九、十頁）。然上開二證人於審
判中對於本件犯行，並不否認，亦即所供同屬違反自身利益，則
渠二人警詢之審判外陳述，較之審判中所供，如何得認為具備「
較可信之特別情況」，即非無疑，乃原判決憑以認其應具備「可
信性」要件，已嫌速斷。另就上開二證人警詢之審判外陳述如何
具備「必要性」之要件乙節，則未置一詞，予以論斷說明，應有
判決理由不備之違法。(三)依原判決認定之事實，甲○○係禾鑫瀝
青股份有限公司（下稱禾鑫公司）董事長劉瑞寶之子，亦為該公
司總經理助理；而蔡佳璋為升鴻公司董事兼總經理，二人均係從
事營造業，皆有參與投標公共工程，彼此經常處於競爭關係。甲
○○即因營造業務上所生之嫌隙，對於蔡佳璋甚為不滿，乃萌生
殺害蔡佳璋之犯意等情。然甲○○之選任辯護人於原審此次更審
時具狀辯謂甲○○雖原在禾鑫公司任職，但早於案發前之九十三
年六月間即已辭職，且該禾鑫公司非家族企業，劉某之父劉瑞寶
固為係該公司董事，持股亦僅佔百分之十五，實際該公司之董事
長係案外人侯百能，則甲○○自無因與蔡佳璋同係從事營造業，
發生嫌隙，而滋生殺人動機可能等語。並提出甲○○於九十三年
六月三十日所具辭職申請書及禾鑫公司變更登記表影本，資為有
利之證明（見原審更(二)卷第一宗第二一五、二一六頁、第二二０
至二二三頁）。原審對該項辯詞及所提有利之證據，既未加調查
、審認，復未於判決內說明不採之理由，非惟證據調查職責未盡
，抑且理由不備。(四)刑事審判旨在實現刑罰權之分配的正義，故
法院對有罪之被告科刑，應符合罪刑相當之原則，使罰當其罪，
此所以刑法第五十七條明定科刑時應審酌一切情狀，尤應注意該
條所列十款事項以為科刑輕重之標準。其中該條第十款所稱犯罪
後之態度，應包括犯人犯罪後，因悔悟而力謀恢復原狀或賠償被
害人損害等情形在內。上訴人等四人案發後已於原審此次更審審
判期間之九十八年四月十三日，由甲○○之父劉瑞寶代為與蔡佳
璋之母王月桂達成民事和解，共同賠償一千六百六十萬二千一百
五十一元，並當場以銀行即期支票交付，有卷附協議書、支票影
本可按（見原審更(二)卷第二宗第九十二至九十六頁）。依該協議
書二、雖顯示此項賠償係履行渠等間另案民事確定判決而為給付
，然仍不失為上訴人等人案發後猶力謀給予被害人家屬實質賠償
之正面態度，況王月桂於該協議書內因之且表示對上訴人等四人
原宥之意。乃原判決於審酌量刑之理由內徒以該賠償係上訴人等
四人履行台灣台中地方法院九十六年度重訴字第二七六號民事確
定判決應給付之金額，遂認其不得執為科刑寬減之依據（見原判
決第四十頁），此揆諸上開說明，要難認為適法。(五)未經參與審
理之法官參與判決者，其判決當然違背法令，刑事訴訟法第三百
七十九條第十三款定有明文。本件依原審此次更審最後一次（九
十八年五月二十六日）審判筆錄記載，該次參與審判之合議庭法
官為審判長法官林榮龍，法官張惠立與江錫麟，而其判決書正本
則記載判決之法官為審判長法官林榮龍，法官鄭永玉與江錫麟，
有卷附該審判筆錄及判決正本可按，其中法官鄭永玉顯係未參與
審理而參與判決，其判決自屬當然違背法令。以上，或係上訴人
等四人上訴意旨所指摘，或為本院得依職權調查之事項，應認原
判決仍有撤銷發回更審之原因。
據上論結，應依刑事訴訟法第三百九十七條、第四百零一條，判
決如主文。
中    華    民    國  九十八  年    十    月    八    日
                      最高法院刑事第十二庭
                          審判長法官  黃  一  鑫
                                法官  張  春  福
                                法官  林  勤  純
                                法官  李  錦  樑
                                法官  陳  國  文
      本件正本證明與原本無異
                                      書  記  官
中    華    民    國  九十八  年    十    月   十五   日
                                                    Ｒ


司法院資訊處製作；財團法人民間司法改革基金會備份。
